臺灣板橋地方法院刑事判決　　　　　　　93年度訴字第2210號
公　訴　人　臺灣板橋地方法院檢察署檢察官
被　　　告　丙○○
選任辯護人　蘇漢祥　律師
上列被告因違反藥事法案件，經檢察官提起公訴（九十三年度偵
字第一八一九八號），本院判決如下：
    主  文
丙○○無罪。
    理  由
一、公訴意旨略以：丙○○係設址於臺北縣板橋市○○街十二號
    「自然接觸美容護膚店」（臺北縣政府營利事業登記證登記
    之營利事業名稱為：儀采美容工作坊）之負責人，明知「第
    三代減重雞尾酒改良配方」，係未經中央衛生主管機關核准
    之偽藥，本身亦未取得合法醫師資格，竟基於營利之意圖，
    自民國九十二年六月間起，在上址，以一個月份劑量新臺幣
    （下同）三千元之價格，連續擅自執行醫療業務，販賣處方
    用藥予乙○○，嗣乙○○服用藥物後感覺不適，詢問丙○○
    仍不明原因，乃向臺北縣政府衛生局提出檢舉，嗣稽查人員
    於九十三年三月十七日前往上揭地點查獲「第三代減重雞尾
    酒改良配方」之藥丸六種，各抽三十粒攜回檢驗，經送行政
    院衛生署食品檢驗局檢驗局結果，檢出類白色蓋、淺綠色體
    膠囊內白色粉末含有「Ｆｌｕｏｘｅｔｉｎｅ」西藥成分，
    白色蓋、白色體膠囊內白色粉末含有「Ｃａｆｆｅｉｎｅ」
    醫藥成分，另淺藍色圓形錠含有「Ｃｉｍｅｔｉｄｉｎｅ」
    西藥成分後，始悉上情。因認違反醫師法第二十八條罪嫌、
    藥事法第八十三條第一項罪嫌云云。
二、按被告未經審判證明有罪確定前，推定其為無罪。犯罪事實
    應依證據認定之，無證據不得認定犯罪事實。不能證明被告
    犯罪或其行為不罰者應諭知無罪之判決。刑事訴訟法第一百
    五十四條、第三百零一條第一項定有明文。次按事實審法院
    對於證據之取捨，依法雖有自由判斷之權，然積極證據不足
    證明犯罪事實時，被告之抗辯或反證縱屬虛偽，仍不能以此
    資為積極證據應予採信之理由。最高法院三十年上字第四八
    二號判例著有明文可資參照。又按本法所稱偽藥，係指藥品
    經稽查或檢驗有左列各款情形之一者：一未經核准，擅自製
    造者。二所含有效成分之名稱，與核准不符者。三將他人產
    品抽換或摻雜者。四塗改或更換有效期間之標示者。藥事法
    第二十條定有明文。末按行政院衛生署八十三年十月二十七
    日衛署醫字第八三○六二二二七號函：「一、復貴署八十三
    年五月廿三日桃檢偕愛字第六三二號函。二、按凡以治療、
    矯正或預防人體疾病、傷害、殘缺為目的，所為的診察、診
    斷及治療；或基於診察、診斷結果，以治療為目的，所為的
    處方、用藥、施術或處置等行為的全部或一部的總稱為醫療
    行為。三、診斷、處方、手術、病歷記載、施行麻醉等醫療
    行為，應由醫師親自執行，其餘醫療行為得在醫師指示下，
    由輔助人員為之，但該行為所產生之責任應由指示醫師負責
    。書寫病歷表屬應由醫師親自執行之醫療行為。四、未取得
    合法醫師資格人員於醫療機構或其他處所，對求診病人從事
    主旨段所敘行為，已涉及應由醫師親自執行之「診斷」行為
    ，應認屬醫師法第二十八條所稱之擅自執行醫療業務行為」
    。
三、公訴人認為被告丙○○涉有上開犯行，係以乙○○之證述及
    臺北縣政府衛生局無照藥商調查紀錄表、訪問紀要、藥物檢
    查紀錄表、現場稽查工作日誌表及行政院衛生署藥物食品檢
    驗局九十三年五月七日藥檢字第○九三九三○七四五八號檢
    驗成績書為證。訊據丙○○堅詞否認有違反藥事法、醫師法
    等行為，辯稱是乙○○看伊服用減肥藥物有效之後，要伊幫
    忙代購，伊只是將自己服用之減肥藥物一半轉讓給乙○○，
    並沒有從中牟利，伊是請一位自稱「莊太太」之人代為購買
    ，莊太太說是在板橋博愛診所購買的等語。辯護人為被告辯
    稱，衛生局查扣之含西藥成分之三種藥丸，均經行政院衛生
    署核准，分別係「抗優佳膠囊二○公絲（富魯歐西汀）」
    ，製造商為景德製藥廠股份有限公司；「甲殼美膠囊」，
    製造商為ＮＡＳＳＭＩＴＨ　ＰＨＡＲＭＡＣＥＴＩＣＡＬ
    公司，臺灣代理商為宏洲實業股份有限公司；「賜胃寧錠
    二○○公絲（希美得定）」，製造商為新東化學製藥廠股份
    有限公司，足見被告並無販賣「偽藥」之行為。又被告將欲
    自行服用之減肥藥轉讓給他人，並無直接涉及使病情變化之
    行為，未實施「醫療業務行為」等語。
四、經查：
（一）被告辯稱轉讓給乙○○之減肥藥，是一位自稱「莊太太」
      之人至板橋博愛診所購買後轉售給伊云云。然查，博愛診
      所並無販售「第三代減重雞尾酒改良配方」，有王幸雄醫
      師於警詢中證詞為憑，且被告無法提供「莊太太」之年籍
      資料以供查證扣案藥品自何人取得。
（二）惟查，本院將臺北縣政府衛生局在被告經營之「儀采美容
      工作坊」查扣之三種含西藥成分之藥丸，分別送景德製藥
      股份有限公司、宏洲實業股份有限公司、新東化學製藥股
      份有限公司鑑定，鑑定結果：(1)、類白色蓋、綠色膠囊體
      之藥丸，膠囊外觀非景德製藥股份有限公司原包裝，經Ｈ
      ＰＬＣ分析，含量符合該公司工廠規格，檢查結果與景德
      公司產品（ＫＩＮＸＥＴＩＮＣＡＰ）相似，確定有含「
      Ｆｌｕｏｘｅｔｉｎｅ」之膠囊，但無法確定內容物為景
      德公司之製品。此有景德製藥股份有限公司九十四年八月
      二十四日（九四）景品字第○一五七號函附卷可稽。(2)、
      白色蓋、白色體膠囊，印有「ＣｈｉＴｏＭｉｘ」字樣，
      確實為宏洲實業股份有限公司之產品，並已經行政院衛生
      署判定為食品，該白色粉末含有「Ｃａｆｆｅｉｎｅ」成
      分，因成分中含有綠茶，綠茶內含有天然咖啡因，並非自
      行添加「Ｃａｆｆｅｉｎｅ」之西藥，有宏洲實業股份有
      限公司九十四年五月十一日宏洲（外）字第○九四○○五
      ○六號函在卷可參。(3)、送鑑之含「Ｃｉｍｅｔｉｄｉｎ
      ｅ」之淺藍色圓形錠藥丸，是新東化學製藥股份有限公司
      之「賜胃寧錠二○○公絲（西美得定）」，有該公司九十
      四年五月二十四日新東藥字第○九四○五二四號函在卷可
      按。可見含有「Ｃａｆｆｅｉｎｅ」之白色蓋、白色體膠
      囊，為宏洲實業股份有限公司出產之食品（衛署食字第○
      八九○○二○三九二號），並非藥品，有該公司提出行政
      院衛生署認定為食品之相關文件為證，足徵該膠囊雖含西
      藥成分，然非藥品，自無藥事法之適用。又含「Ｃｉｍｅ
      ｔｉｄｉｎｅ」西藥成分之淺藍色圓形錠，為新東化學製
      藥股份有限公司出產之藥品，已經衛生署核准製造生產（
      衛署藥字第○二四九三五號），有衛生署許可證詳細資料
      可憑，非屬藥事法第二十條所定義之「偽藥」，自不待言
      。至於含「Ｆｌｕｏｘｅｔｉｎｅ」之白色蓋、淺綠色體
      膠囊，其包裝與景德製藥股份有限公司出產之藥品不同，
      故無法確定為該公司產品，惟其膠囊內容成分，經ＨＰＬ
      Ｃ分析，含量符合該廠規格，（景德製藥股份有限公司相
      同內容之產品經行政院衛生署核准製造，衛署藥字第○四
      一二八○號），是上開膠囊非為藥事法第二十條所規範之
      「偽藥」。被告辯稱扣案藥物來自博愛診所之詞，雖非實
      在，然扣案之含西藥成分之藥丸已證明非屬藥事法所規範
      之「偽藥」，自無法依藥事法第八十三條第一項規定相繩
      。
（二）證人乙○○到庭證稱，被告經營美容護膚、服裝事業，伊
      向被告購買衣服而認識，因為伊有點肥胖，被告介紹伊吃
      減肥藥，並說很有效，伊就向被告購買減肥藥使用，共購
      買二次，第二次服用之後，覺得不舒服，到醫院檢查，醫
      院表示身體並無不正常之處。當初向被告購買減肥藥時，
      身體未何任何不舒服之情形，並未向被告陳述身體有任何
      不適之症狀等語。所謂「醫療行為」，係指直接涉及可使
      病情發生變化之行為，凡是以治療、矯正或預防人體疾病
      、傷害、殘缺為目的，所為之診療、診斷及治療；或基於
      診察、診斷結果，以治療為目的，所為之處方、用藥、施
      術或處置等行為之全部或一部之總稱。查，乙○○並未因
      肥胖有何身體不適，亦未向被告陳明有何病症，被告單純
      將減肥藥轉售給證人，客觀上未有診療、檢查、診斷之行
      為，復無給予任何處方箋、治療之行為；再者，乙○○亦
      知悉被告經營服裝、美容護膚事業，並未以醫療行為作為
      業務，參酌上開情狀，可見乙○○與被告二人間就轉讓「
      第三代減重雞尾酒改良配方」之藥物行為，係單純轉售藥
      物，雙方主觀上均無認知該行為係屬醫療行為之範疇。次
      查，臺北縣政府衛生局稽查人員接獲檢舉，於九十三年三
      月十七日至被告經營之「儀采美容工作坊」店內，未查到
      任何病歷、處方箋、針頭、醫療器具等物，且僅發現一包
      藥物，故於臺北縣政府衛生局現場稽查工作日誌表記載「
      現場未發現有交付處方箋及醫療行為」，有證人甲○○到
      庭結證之證詞及上開現場稽查工作日誌表在卷可按。足徵
      被告確無執行醫療業務行為。
五、我國刑事訴訟制度業已修正為以當事人進行主義為主，職權
    進行主義為輔，檢察官立於原告之地位，其對於被告之犯罪
    事實，本負有實質舉證之義務，且刑事被告原無自證無罪之
    義務，其在訴訟上所為之辯解，只須達於對於起訴事證提出
    合理質疑之程度為已足，檢察官依照刑事訴訟法第一百六十
    一條規定，自負實質舉證及說服之責任，本案檢察官所舉證
    據尚未足使法院產生有罪之心證，自屬不能證明被告犯罪，
    縱被告無法清楚交代扣案藥品係自何人取得，惟依法應仍為
    無罪之認定。此外，復查無其他積極證據足資證明被告有本
    件被訴犯行，揆諸首開說明，本件犯罪尚屬不能證明，應為
    無罪之諭知。
據上論斷，應依刑事訴訟法第三百零一條第一項，判決如主文。
本件經檢察官朱立豪到庭執行職務。
中　　華　　民　　國　　94　　年　　10　　月　　31　　日
                          臺灣板橋地方法院刑事第十七庭
                                  審判長法  官  張江澤
                                        法  官  王綽光
                                        法  官  絲鈺雲
右正本證明與原本無異
                                        書記官  葉子榕
中　　華　　民　　國　　94　　年　　11　　月　　4 　　日
